臺灣高等法院高雄分院刑事判決　　　　 96年度上易字第922號
上　訴　人
即自　訴人　丙○○
自訴代理人　施秉慧律師
　　　　　　焦文城律師
　　　　　　楊啟志律師
被　　　告　乙○○
　　　　　　甲○○
上列上訴人因被告等業務侵占案件，不服臺灣高雄地方法院96年
度自字第42號中華民國96年7 月24日第一審判決，提起上訴，本
院判決如下：
    主  文
上訴駁回。
    理  由
一、自訴意旨略以：緣自訴人丙○○係高雄市第三信用合作社（
    下稱三信合作社）前理事主席黃榮華之債權人，於民國88年
    10月18日黃榮華向自訴人丙○○借款屆期無力清償，自訴人
    以其交付持有之三信合作社第2304號股票向臺灣高雄地方法
    院民事執行處聲請強制執行。而被告乙○○及甲○○為三信
    合作社之前任（自民國88年8 月28日起）及現任（自90年8
    月起）理事主席，係該社之對外代表人，被告2 人應依法律
    、信用合作社章程及會員大會決議執行社務，為從事業務之
    人，其等均明知該社前理事主席黃榮華並無同意為案外人蕭
    達良代償或擔任蕭達良向三信合作社借款之保證人，竟共同
    基於為三信合作社不法所有之意圖，違反合作社法第18條規
    定，由不知情之三信合作社承辦人員，將該社於91年4 月11
    日應發放予黃榮華之股金新臺幣（下同）22,428,606元，用
    以抵銷案外人蕭達良積欠該社之債務，即將上開股金逕予侵
    占，據為三信合作社所有，而致自訴人上開向臺灣高雄地方
    法院民事執行處聲請就黃榮華之財產進行強制執行卻未能獲
    償，而受有損害，因認被告2 人共同涉犯刑法第336 條第2
    項之業務侵占罪等語。
二、按犯罪之被害人得提起自訴，刑事訴訟法第319 條第1 項固
    定有明文，惟刑事訴訟法上所稱之犯罪被害人，係指因犯罪
    而直接受害之人而言（最高法院68年台上字第214 號判例意
    旨參照）。至所謂「直接被害」，係指加害行為與被害法益
    間有直接因果關係而言，並不包括間接被害或附帶被害之情
    形，是法益受侵害以外之人，除有刑事訴訟法第319 條第1
    項但書所列之情形外，非可謂其為犯罪之直接被害人，依法
    不得提起自訴。又不得提起自訴而提起者，應諭知不受理判
    決；且不受理之判決，得不經言詞辯論為之，此項規定於自
    訴程序亦準用之，刑事訴訟法第307 條、第334 條、第343
    條分別定有明文。
三、本件上訴人即自訴人自訴被告乙○○、甲○○等2 人涉嫌業
    務侵占罪，固據其提出臺灣高等法院高雄分院92年度重上字
    第47號民事判決、最高法院94年度台上字第237 號民事判決
    、高雄林華郵局000000-0號90年10月23日、91年3 月5 日、
    91年4 月11日存證信函3 份、三信合作社90年10月25日、93
    年8 月11日、94年4 月12日函3 份及三信合作社於94年6 月
    14日所提出之民事聲請狀1 份為證。而依自訴狀所載之事實
    ，自訴人係主張：自訴人為黃榮華之債權人，且黃榮華將其
    所有三信合作社之股票設質予自訴人，自訴人因而對黃榮華
    在三信合作社之股金有權利，但因被告2 人非法將黃榮華在
    三信合作社之股金予以抵銷受償，使自訴人因而受有無法就
    該股金受償之損害，而為本件之直接被害人，因而提起本件
    自訴。惟查：
  (一)上揭臺灣高等法院高雄分院92年度重上字第47號民事判決及
    最高法院94年度台上字第237 號民事判決意旨，均係認定案
    外人黃榮華於擔任三信合作社理事主席期間，已獲悉高雄市
    政府財政局高市財政密字第16008 號函示該社監事會查明蕭
    達良借款案之貸放金額過高，有違法放款之嫌，應暫緩貸出
    等情，其卻仍執意指示承辦人員將該社尚未撥貸出之2 千3
    百萬元餘額貸與案外人蕭達良，且對內表示若生損害將由其
    個人負責賠償，嗣後蕭達良果真未依約償還借款，且無財產
    可供執行，致使三信合作社因貸與蕭達良抵押借款2 千3 百
    萬元而蒙受無法受償之損害，足認黃榮華未盡善良管理人之
    注意義務，致委任人即三信合作社受有損害，是三信合作社
    依民法第544 條規定向黃榮華請求賠償損害2 千3 百萬元部
    分為有理由；又因黃榮華與三信合作社間並未成立保證契約
    ，故關於三信合作社主張黃榮華對於蕭達良之借貸債務應負
    保證責任部分，則無理由，至於三信合作社先後於90年5 月
    23日、91年4 月11日及24日通知黃榮華以其應獲付之股金股
    息債權用以抵銷上開保證債務等情，則不生效力，此有上開
    判決附卷可參。是案外人黃榮華與三信合作社間固無保證契
    約存在，三信合作社不得以保證債務為由抵銷黃榮華所應獲
    得之股息及股金，惟三信合作社仍得依據民法第544 條之規
    定向黃榮華請求賠償損害2 千3 百萬元，業經上揭確定判決
    認定在案。從而，三信合作社若依法聲請就黃榮華之財產進
    行強制執行，即難謂有無何不法情事可言；縱使黃榮華之財
    產因上開強制執行程序而有所減少，致使自訴人對黃榮華之
    債權依法進行強制執行而有無法獲得滿足受償之情，亦難認
    三信合作社此等經由民事強制執行程序所為保障債權之行為
    ，已致使自訴人有何法律上利益遭受直接之侵害。
  (二)又縱令被告2 人於擔任理事主席期間，有自訴人所稱其等違
    法令三信合作社不知情之承辦人員擅將該社所應核發予黃榮
    華之股金、股息用於抵銷黃榮華所積欠之保證債務乙節屬實
    ，惟依自訴狀所載事實，被告2 人係侵占黃榮華在三信合作
    社之股金、股息即現金，則被告2 人此等行為之直接受害者
    ，仍應係黃榮華，自訴人對於黃榮華之債權或質權，均不因
    被告2 人之上開違法抵銷行為而受有影響。是縱使自訴人上
    開指述屬實，且可能影響自訴人對黃榮華所有財產進行強制
    執行及受償，致有債權無法滿足而受有損害，自訴人仍僅屬
    間接之被害人，並非犯罪之直接被害人。
  (三)上訴意旨又以：按所謂犯罪之被害人，就財產法益言，並不
    限於所有權人，即占有人之占有被侵害時，該占有人亦為犯
    罪之被害人（最高法院26年鄂上第255 號判例意旨參照）；
    又按財產法益被侵害時，其財產之所有權人固為直接被害人
    ，即對於該財產有事實上管領之人，因他人之犯罪而其管領
    權受有侵害者，亦不失為直接被害人（最高法院42年台非字
    第18號判例意旨參照）。而因黃榮華於88年10月18日向自訴
    人借款屆期無力清償，即背書交付表彰上開股金之三信合作
    社第2304號股票予自訴人，已生設定質權之效力，並經自訴
    人以持有上開股票，向臺灣高雄地方法院民事執行處聲請強
    制執行，因被告2 人違法抵銷，致自訴人所為之強制執行無
    效果，質權亦受有損害，則自訴人持有之上開股票之股金、
    股息遭被告等2 人不法侵占，自訴人自為被告2 人所涉業務
    侵占犯行之直接被害人而得提起自訴云云。但被告2 人縱有
    自訴人所指之違法抵銷行為而侵占黃榮華對三信合作社之股
    金及股息之事實，自訴人對於黃榮華之債權及質權，仍不因
    而受有影響，業如上述；另自訴人並未占有黃榮華對三信合
    作社之股金及股息之現金，而僅係持有表彰該項權利之股票
    ，即自訴人並非自訴狀所載被告2 人侵占客體即股金及股息
    現金之占有人，而自訴人質權占有之標的亦係股票而非股金
    及股息之現金，即自訴人縱係該股票之事實上管領人，惟並
    非股金及股息之現金之事實上管領之人，則自訴人以上開理
    由認依自訴狀所載之事實，自訴人係被告2 人所為犯行之直
    接被害人，尚有誤會。
四、綜上所述，依自訴狀所載之事實，自訴人尚非直接被害人，
    所提起本件自訴，顯與上開規定未合。原判決爰依刑事訴訟
    法第334 條、第343 條、第307 條等規定，不經言詞辯論而
    諭知自訴不受理之判決，於法尚無不合。自訴人以上開理由
    提起上訴，為無理由，上訴應予駁回，爰不經言詞辯論，判
    決如主文所示。
據上論斷，應依刑事訴訟法第368 條、第372 條，判決如主文。
中　　華　　民　　國　　96　　年　　10　　月　　18　　日
                  刑事第七庭  審判長  法  官   莊飛宗
                                      法　官   孫啟強
                                      法　官   邱明弘
以上正本證明與原本無異。
不得上訴。
中　　華　　民　　國　　96　　年　　10　　月　　18　　日
                                      書記官  黃玉珠
